【裁判字號】    93,上易,261
【裁判日期】    950110
【裁判案由】    詐欺
【裁判全文】
臺灣高等法院高雄分院刑事判決         93年度上易字第261號
上  訴  人  臺灣高雄地方法院檢察署檢察官
被      告  甲○○
            丙  ○
共      同
選任辯護人  陳意青  律師
            林國明  律師
            蔡淑媛  律師
上列上訴人因被告等詐欺案件，不服臺灣高雄地方法院92年度易
字第1440號中華民國93年4 月5 日第一審判決（起訴案號：臺灣
高雄地方法院檢察署91年度偵字第17109 號），提起上訴，本院
判決如下：
     主  文
上訴駁回。
     理  由
一、本案經本院審理結果，認原審以不能證明被告甲○○、丙○
    犯罪，諭知均無罪判決，核無不當，應予維持，並引用原審
    判決書所記載之理由。
二、檢察官依告訴人戊○○之聲請，上訴意旨雖又指稱：被告甲
    ○○、丙○2 人，與黃龍成（另由原審法院審理中）共同簽
    發與出資額相同之本票與告訴人作為擔保，足見3 人有犯意
    聯絡，且原審判決理由中，有多處先後矛盾之處（詳告訴人
    請求上訴狀所載），因請將原判決撤銷，更為適當合法之判
    決等情。告訴人戊○○請求上訴狀則指稱：(一)被告丙○與黃
    龍成等成立砂石場之計劃，據卷內所附被告丙○與黃龍成另
    案遭鍾國華告訴一案（88年度偵字第11068 號詐欺案件），
    可知被告丙○與黃龍成於民國（下同）87年即邀約鍾國華進
    行砂石場開採計劃，約定於87年10月24日前，無法開採砂石
    則將出資返還鍾國華，屆時果無法順利開採，故丙○與黃龍
    成早已知悉高平砂石場無法順利開採，而又表示「根本沒有
    高平（屏）砂石場，只是一塊大石頭，上面刻著高平砂石場
    ，以及一張執照，並沒有任何機械設備」，則被告丙○於88
    年間對告訴人所稱於政府疏浚系爭河川地時，可以獲利是否
    屬實，自有疑問，卻仍向告訴人等訛稱有利可圖，即屬不實
    訊息之提供，當係行使詐術之行為，(二)黃龍成是否與被告丙
    ○、甲○○一同具名或與范水興接洽，與渠等是否共謀無關
    。本件由黃龍成出面與范水興簽立承租契約，即由共同正犯
    中一人實施犯罪行為之一部，全體仍均為共同正犯。原判決
    以僅由黃龍成一人具名負全部責任，並單獨與范水興接洽之
    客觀行為，認定被告2 人與黃龍成並無共同謀議詐欺之事實
    ，有違釋字第109 號解釋意旨，(三)黃龍成與被告2 人共犯間
    內部關係如何，與被告2 人對告訴人是否有詐欺行為並無關
    係。原判決僅以黃龍成在承租系爭河川地合約書中偽簽「付
    清」字樣詐騙被告2 人，即認被告2 人並非共犯而未對告訴
    人行使詐術。而縱使黃龍成確偽簽「付清」字樣欺騙被告2
    人，亦有可能為「黑吃黑」之情況，要難以被告2 人亦同遭
    黃龍成詐欺，即認被告2 人無犯罪行為。何況被告在偵查中
    表示黃龍成有無向系爭河川地地主承租，渠等也不清楚等語
    ，又於審判中表示有看過黃龍成與地主范水興間之租地合約
    書，是被告前後說法即有矛盾。原判決以被告2 人同遭黃龍
    成詐欺，即認被告2 人未對告訴人行使詐術，實為速斷，(四)
    被告2 人與黃龍成共同具名開立本票，應可證3 人有犯意聯
    絡。果被告2 人僅係與告訴人等參予黃龍成之投資，則被告
    2 人之地位與告訴人應無不同，又何需以自己信用為擔保共
    同簽立本票與告訴人等，有違常情，(五)被告丙○於87年底，
    即知悉高平砂石場無法順利開採一事，竟又於88年2 月間邀
    約告訴人等參加投資，可知被告並非嗣後因政府暫緩系爭河
    川地之疏浚計畫，而無購買開採機具之必要，係自始即知無
    法順利開採始未購買機具，自可證被告等所為係詐欺取財。
    更何況據告訴人丁○○表示：政府禁止開採砂石是簽約後1
    、2 年後之政策，而被告於簽約後至禁止開採之1 、2 年間
    ，全然無開業籌備、購買機具之行動，並非原審所認定政府
    已暫緩系爭河川地之疏浚計畫，而無購買機具之必要。原判
    決未予斟酌，自有可議等情。
三、惟查：
  (一)「高平砂石行」之營業地址設於高雄縣六龜鄉○○路344 巷
    2 號，負責人為范水興，於87年間尚繳納高雄縣砂石商業同
    業公會之常年會費，並取得該公會之會員投標比價證明書，
    85 年 至86年間，並取得高雄縣政府土石採取許可證，此有
    高雄縣砂石同業公會會員證、投標比價證明書、會費收據及
    高雄縣政府營利事業登記證、土石採取許可證等影本附卷可
    稽（原審卷第104-107 、109 頁）。是可證「高平砂石行」
    係屬合法設立之砂石行，並非「只是一塊大石頭，上面刻著
    高平砂石場，以及一張執照」而已。而「高平砂石行」負責
    人范水興於87年10月19日與黃龍成簽訂合約書，將其與范鴻
    淵、范國樑、范瑞光等所承租之六龜鄉○○段1127、1148、
    1188 號 等筆河川公地，讓給黃龍成開採砂石，期間至89年
    10月19日止，有范水興所提出之合約書影本在卷足憑。據證
    人范水興於原審具結證稱：「我有砂石行牌照，還有向六龜
    鄉公所承租河川地，黃龍成說他要做砂石行，所以我把權利
    讓給他，砂石行牌照借給他，他可以在合約書上所載4 筆河
    川地上開採砂石，約定給付350 萬元，簽約日給我20萬元現
    金，及30萬元支票，支票有兌現，但之後的款項都沒有付」
    等語（原審卷第184 、185 頁）。就上開合約書及范水興之
    證言觀之，與范水興簽約者為黃龍成，被告甲○○、丙○均
    未參予，亦可證被告甲○○、丙○所供本件之開採砂石投資
    案，係由黃龍成主導，伊等僅係受黃龍成之邀，而參予投資
    之說，並非虛妄。
  (二)告訴人戊○○及參予投資丁○○（以其妻吳秀專名義簽約）
    、乙○○（以其妻林明春名義簽約）所出資之現金150 萬元
    （乙○○投資部分）、支票250 萬元（戊○○投資部分）及
    股票100 萬元（丁○○投資部分），於簽約時，均係由黃龍
    成取走等情，為證人丁○○於原審證實（原審卷第67頁）。
    告訴人戊○○投資之支票250 萬元，係由黃龍成提示兌現，
    此有高雄區中小企業銀行橋頭分行92年6 月13日高銀橋字第
    092 號函及附件之黃龍成往來資料表附卷可稽（原審卷第42
    、43頁）。又被告甲○○、丙○2 人投資100 萬元，亦有黃
    龍成簽發之面額100 萬元本票影本1 紙在卷足憑（原審卷第
    83頁）。是足認黃龍成與范水興簽訂合約之後，再邀被告甲
    ○○、丙○投資，再由被告甲○○邀告訴人戊○○等人投資
    甚明。本件開採砂石投資案，係由黃龍成主導，則被告甲○
    ○所供「有關取得承租權及購買機器設備事項，都是黃龍成
    在處理的」等語（原審卷第60頁），應堪採信。
  (三)告訴人戊○○於原審證稱「當時政府已有計劃挖起訴書所載
    之河川地，但還沒有開始挖，政府已經開始第一階段的疏濬
    ，還沒有開挖到系爭河川地」等語（原審卷第261 頁）。戊
    ○○又證稱「我們是要承租河川地，取得權利，不是要實際
    開採砂石，是等縣政府疏濬河道時，向我們買砂石，應該算
    是對承租戶的補償，我們是出錢投資買權利，開採砂石是被
    告3 人負責」等語（原審卷第260 頁）。且證人乙○○當時
    係六龜鄉之鄉長，對於高雄縣政府是否有計劃疏濬起訴書所
    載之河川地，應係知之甚詳，始願參予投資150 萬元。被告
    甲○○及丙○同係受黃龍成之邀，參予投資，如非有利可圖
    ，自無參予投資之理，果如有向告訴人戊○○及乙○○表示
    投資必可獲利，亦屬當然，如何能謂施用詐術。
  (四)系爭之河川地，係由黃龍成與原承租人范水興簽約，已如上
    述，被告丙○於偵查中表示黃龍成有無向系爭河川地之地主
    （應係承租人）承租，渠等不清楚等情，與被告甲○○於審
    理中所供有看過黃龍成與地主范水興間之租地合約書等語，
    並無矛盾之處。蓋租地合約書僅係1 紙書面，實際上黃龍成
    有無與范水興簽約，亦僅黃龍成一人知悉。就被告2 人之此
    部分供述，亦可認定其2 人對於黃龍成之邀人投資開採砂石
    之意圖，並不清楚，又如何能謂被告2 人有對告訴人等施用
    詐術。被告2 人因先參予投資，而再邀同告訴人等投資入夥
    ，故於合約書上與黃龍成同列甲方，並與黃龍成共同簽發本
    票供告訴人等作為投資之擔保，參酌被告2 人參予投資100
    萬元，及告訴人等投資之現金及支票，均由黃龍成取走等情
    觀之，亦可證明被告2 人相信黃龍成之投資開採砂石，為真
    實無欺，否則在未取得任何利益之情況下，又如何願共同簽
    發本票供告訴人等之擔保，故不能以被告2 人與黃龍成共同
    簽發本票交與告訴人等，而謂必與黃龍成共謀詐欺。
  (五)被告丙○因於87年9 月14日，與黃龍成邀同鍾國華參予投資
    上開之開採砂石，未能於約定之87年10月14日前開採營運，
    又未將鍾國華投資之100 萬元返還，經鍾國華控告黃龍成及
    丙○共同詐欺、侵占、背信等罪嫌，然經檢察官偵查結果，
    認罪嫌不足，而為不起訴處分，此有臺灣高雄地方法院檢察
    署檢察官88年度偵字第11068 號不起訴處分書在卷可考（偵
    查卷第44頁）。黃龍成以鍾國華投資之款，與范水興簽訂開
    採砂石之合約，並無詐欺等罪嫌，為不起訴之理由，故黃龍
    成與被告丙○未能依約於87年10月14日前開採砂石，參以上
    開告訴人戊○○所稱「當時政府已有計劃挖起訴書所載之河
    川地，但還沒有開始挖」，足認係因政府尚未開始疏濬系爭
    之河川地所致。政府究係於何時開始疏濬系爭之河川地，並
    非被告丙○或甲○○所能確定，而僅能謂出於一種期待，尚
    不能以之認定被告2 人邀同告訴人等投資時，必知其後系爭
    河川地無法順利開採砂石。據告訴人戊○○於原審指稱「後
    來因當地居民阻擋」（原審卷第253 頁），而後來居民之阻
    擋，亦非被告2 人所能逆料，自不能謂被告2 人明知無法順
    利開採砂石，又與黃龍成邀告訴人等投資。
  (六)被告2 人事後因黃龍成得款而未能開採砂石，又未退還投資
    款，認為受騙，而向臺灣高雄地方法院檢察署提出告訴（91
    年度偵字第678 號），因黃龍成滯留大陸地區（為黃龍成之
    子黃坤和陳明），經該署發布通緝，嗣黃龍成罹患中風返台
    ，雖經傳喚到庭，但已不能言語，此有審判筆錄可稽，故已
    無從究明黃龍成取得之上開投資款去向，然亦並無任何證據
    可資認定被告2人與黃龍成有共謀詐欺之犯行。
四、綜上所，上訴意旨執前詞指原判決不當，難認有理由，應
    予駁回。
據上論斷，應依刑事訴訟法第368條、第373條，判決如主文。
本案經檢察官陳宗吟到庭執行職務。
中    華    民    國    95    年    1     月    10    日
                  刑事第八庭    審判長法  官  王光照
                                      法  官  蔡國卿
                                      法  官  洪慶鐘
以上正本證明與原本無異。
本判決不得上訴。
中    華    民    國    95    年    1     月    11    日
                                      書記官  呂素珍
                                                     QK
附件：
臺灣高雄地方法院刑事判決                          九十二年度易字第一四四○號
    公  訴  人  臺灣高雄地方法院檢察署檢察官
    被      告  甲○○
                丙  ○
右列被告等因詐欺案件，經檢察官提起公訴（九十一年度偵字第一七一○九號），本
院判決如左：
    主  文
甲○○、丙○均無罪。
    理  由
一、公訴意旨如附件之起訴書所載（同案被告黃龍成現正通緝中，俟緝獲後另行處理
    之）。
二、本件公訴意旨認被告甲○○、丙○二人涉犯刑法第三百三十九條第一項之詐欺取
    財罪嫌，無非係以（一）告訴人戊○○之指訴。（二）被告甲○○、丙○二人無
    法舉證證明所稱曾經出資及出資遭同案被告黃龍成取走一情。（三）本件契約係
    由被告甲○○、丙○二人與同案被告黃龍成同列為甲方，告訴人戊○○、吳秀專
    （丁○○之配偶）、林明春（乙○○之配偶）三人等同列為乙方，及乙方出資達
    新台幣（下同）五百萬元，卻僅取得三分之一權利，與常理不符。（四）被告甲
    ○○、丙○二人與同案被告黃龍成於告訴人戊○○、吳秀專、林明春等出資後未
    為任何開採之準備行為。（五）同案被告黃龍成已經逃匿，被告丙○、甲○○復
    推稱亦係受害者，均與常情有違，應認渠等間有詐欺之犯意聯絡等資為其所憑論
    據。訊據被告甲○○、丙○均堅決否認有何上開詐欺犯行並辯稱：（一）當初係
    同案被告黃龍成找渠等投資承租系爭河川地，同案被告黃龍成並拿影印之承租系
    爭河川地合約書等資料給渠等看，渠等認為可行才投資新台幣（下同）一百萬元
    ，後來同案被告黃龍成又說資金還不夠，才由甲○○再找告訴人丁○○等人投資
    ，而投資的錢均係同案被告黃龍成拿走的，渠等也是受害者。（二）同案被告黃
    龍成有無向系爭河川地地主承租，渠等也不清楚等語。
三、按犯罪事實應依證據認定之，無證據不得推定其犯罪事實，又不能證明被告犯罪
    者，應諭知無罪之判決，刑事訴訟法第一百五十四條第二項、第三百零一條第一
    項分別定有明文。
四、經查：（一）政府確曾公告許可疏浚荖濃溪河道，惟系爭河川地之疏浚計畫嗣因
    民眾反對而告停止，及若取得系爭河川地之承租權，確能在政府疏浚系爭河川地
    時獲取利益等情，除經被告二人辯述在卷，復為告訴人丁○○、戊○○於偵查及
    本院調查時陳明屬實，此外，並有荖濃溪六龜大橋至大津橋下游疏浚區段分佈圖
    、高屏溪水系荖濃溪六龜大橋至大津橋下游段砂石採取整體管理改善計畫書等資
    料在卷可參，已徵被告二人所稱投資取得系爭河川地承租權，可於政府疏浚系爭
    河川地時獲利一節，非出子虛，合先敘明。（二）本件投資案係同案被告黃龍成
    提供資料邀約被告甲○○、丙○二人合夥，被告甲○○、丙○二人復邀約告訴人
    等入股，全案係同案被告黃龍成主導等情，業據被告甲○○、丙○二人供陳在卷
    ，上開陳述固因同案被告黃龍成在逃而無直接證據證明，然查同案被告黃龍成與
    被告甲○○、丙○二人於承租系爭河川地之前，曾向第三人鍾國華借款以供承租
    系爭河川地之用，嗣由同案被告黃龍成一人與系爭河川地地主范水興簽立承租契
    約等情，業據鍾國華於八十八年度偵字第一一○六八號詐欺案件偵查時供陳在卷
    ，並經證人范水興於本院審理時證述明確，是時係以同案被告黃龍成之名義借款
    及承租系爭河川地，此有上開偵查卷內鍾國華提出之本票、保管證、合約書在卷
    可憑，若被告甲○○、丙○二人與同案被告黃龍成係共同謀議詐欺之人，同案被
    告黃龍成豈有可能僅由其一人具名負全部責任？再查出面向證人范水興承租系爭
    河川地之人僅有同案被告黃龍成一人，范水興從未見過被告甲○○、丙○二人等
    情，亦據證人范水興於本院審理時證述綦詳，益徵主導全案進行之人係同案被告
    黃龍成一人，被告甲○○、丙○二人對於承租系爭河川地及事後未繳款至承租契
    約被解除等情均無從知悉，被告甲○○、丙○二人既無從得知細節，如何認其二
    人係明知無承租權而有詐騙告訴人之犯行。（三）同案被告黃龍成提出之前開承
    租系爭河川地之合約書中第六條第二款至第四款所載約定付款部分之「付清」字
    樣係遭人偽造一節，業經證人范水興在庭指證無訛，而告訴人等均未曾見過該合
    約書，亦未曾要求審閱該合約書一節，業據告訴人供陳在卷，顯見前開合約書上
    「付清」二字，並非被告甲○○、丙○二人所偽造用以取信告訴人，而該合約書
    係同案被告黃龍成提出給檢察官，也是由同案被告黃龍成出面簽立，堪認上開「
    付清」二字係同案被告黃龍成所書寫，其用意在隱瞞被告甲○○、丙○二人未取
    得承租權之事實，又如被告甲○○、丙○二人確與同案被告黃龍成係屬共犯，同
    案被告黃龍成何需有偽造前開「付清」字樣欺騙被告甲○○、丙○二人？（四）
    另參以告訴人戊○○、吳秀專、林明春出資後（嗣告訴人戊○○因所代替出資之
    股票無法兌現而退出前開投資），同案被告黃龍成，及被告甲○○、丙○二人曾
    共同簽發與出資額相同之本票予告訴人等以為擔保，此為被告甲○○、丙○二人
    及告訴人等所不否認，並有該本票影本附於本院卷可查，而被告甲○○、丙○二
    人出資後（甲○○出資五十萬元，丙○向甲○○借款五十萬元以為出資），同案
    被告黃龍成亦單獨簽發與出資額相同之本票予被告甲○○，除經被告甲○○、丙
    ○二人辯述在卷，並有該本票影本（核與正本相符，閱後當庭發還）在卷可憑，
    及參以上開告訴人戊○○、吳秀專、林明春等在簽約時所交付之出資，係由同案
    被告黃龍成收受，此經告訴人丁○○於本院陳明屬實，又告訴人戊○○所交付之
    二百五十萬元支票，亦係由同案被告黃龍成於八十八年三月十九日背書並開戶後
    提領，此有高雄區中小企業銀行橋頭分行九十二年六月十三日（九二）高銀橋字
    第九二號函、支票正反面影本在卷可稽，均徵本件投資案之實際主導者應僅係同
    案被告黃龍成一人。
    （五）公訴人雖以被告甲○○、丙○二人與同案被告黃龍成在契約上同為甲方，
    且取得之權利與所出資額不成比例，而認被告甲○○、丙○二人與同案被告黃龍
    成間有犯意聯絡，惟在契約上是否同列一方及所取得之權利範圍，蓋屬契約自由
    之範疇，能否因此遽認被告等間具有犯意之聯絡，尚值商榷。（六）至本件被告
    等雖確未購買任何開採砂石機具無訛，此為被告甲○○、丙○二人所不否認，然
    本件政府已經暫緩系爭河川地之疏浚計畫，業如前述，自無先行購買開採機具之
    必要，從而，亦難執此即認被告甲○○、丙○二人蓄意詐騙告訴人等。
    （七）綜上，公訴意旨雖指被告甲○○、丙○二人涉犯刑法第三百三十九條第一
    項之詐欺取財罪嫌，然並無任何積極證據足認被告甲○○、丙○二人確涉有上開
    詐欺犯行，揆諸上開規定，應認被告甲○○、丙○二人犯罪不能證明，依法應諭
    知無罪之判決。
據上論斷，應依刑事訴訟法第三百零一條第一項，判決如主文。
本案經檢察官王柏敦到庭執行職務。
中      華      民      國    九十三    年      四      月      五      日
                        臺灣高雄地方法院刑事第十四庭
                            審判長  法  官  李淑惠
                                    法  官  林俊寬
                                    法  官  黃呈熹
右正本證明與原本無異。
如不服本判決，應於判決送達後十日內，向本院提出上訴狀。
                                    書記官  梁瑜玲
中    華    民    國      九十三      年      四      月      六      日


司法院資訊處製作；財團法人民間司法改革基金會備份。
